臺灣基隆地方法院基隆簡易庭民事判決　　 九十二年基簡字第六五二號
　　原　　　告　基隆市政府
　　法定代理人　甲○○
　　訴訟代理人　王瀅雅律師
　　被　　　告　乙○○　　　住.
　　訴訟代理人　林達傑律師
當事人間請求土地使用補償金事件，本院於民國九十三年二月十八日言詞辯論終結，
判決如下：
    主    文
被告應給付原告新台幣陸萬貳仟零柒拾陸元，及自民國九十二年十月十日起至清償日
止，按年息百分之五計算之利息。
原告其餘之訴駁回。
訴訟費用由被告負擔四分之一，餘由原告負擔。
本判決第一項得假執行。被告於執行標的物拍定、變賣或物之交付前預供擔保新台幣
陸萬貳仟零柒拾陸元，或將請求標的物提存，得免為假執行。
    事      實
甲、原告方面：
一、聲明：求為判決被告應給付原告新台幣（下同）二十三萬零七百九十九元，及自
    支付命令繕本送達翌日起至清償日止，按年息百分之五計算之利息。
二、陳述：
（一）原告前因進行旭川河之整建，於河川上加蓋後，乃以基隆市所有之基隆市○○
      區○○段一小段一五四地號；二小段一九六地號、三小段四六地號等三筆土地
      ，與台灣土地開發信託投資股份有限公司合建，而於民國六十七年十一月二十
      四日興建完成「親民」、「至善」與「明德」等三棟大樓，惟基地下仍作排水
      溝使用。
（二）前開大樓完工後，其中一百七十二戶配售予原拆遷戶，其餘二百十六戶則進行
　　　標售，原告並於六十八年三月二十一日「六八基府財產字第一四五一０號」配
　　　售函之說明二及投標須知第十八條明訂承購人於房屋買賣成立當日起租用市有
　　　基地繳納租金。
（三）因配、標售戶陳情希望免繳租金，原告為減輕地上物所有人之負擔，乃於七十
　　　九年十一月二十一日以「七九基府財產字第七六０七九號」函，同意照公有基
　　　地租金標準減半收取租金，並依各戶之地上房屋建物產權登記面積，以一樓負
　　　擔百分之三十，二、三、四樓各負擔百分之二十之方式，附屬公共設施面積部
　　　分，則由一、二、三、四樓各負擔百分之二十之方式計算租金及土地使用補償
　　　金。
（四）經查被告係屬標購戶，原告於投標須知第十八條，業已明確表示：「承購人應
      於買賣成立當日起，負擔承購標的物之稅捐及分攤本大樓管理費用，並依照規
      定租用市有基地繳納租金」，被告於投標時亦無異議而買受系爭建物，故兩造
      雖未簽訂書面租賃契約，然應認已有租賃之合意而成立租約，原告自得請求被
      告給付租金。退萬步言，即便認為兩造間為有租約之成立，然無權占有他人土
      地，可能獲得相當於租金之利益，為社會通常觀念，被告使用系爭土地未支付
　　　使用對價予原告，被告自受有相當於租金之利益，原告則因受有相當於租金之
　　　損害，故原告亦得依民法第一百七十九條不當得利之規定，請求被告返還相當
　　　於租金之利益。
（五）查被告名下所有之「基隆市○○區○○段一小段一五四地號」土地上之門牌號
      碼：「基隆市○○區○○路七九之二號」建物依照「七二基府財產字第六一七
      二九號」函，及「七三基府財產字第０一一七八號」函示，原告並未同意減租
      九年，故依建物登記簿謄本所示，被告所有之上開建物面積合計為四九‧九六
      平方公尺（三八‧九五平方公尺＋一七七六‧二八平方公尺×一二四／二○○
      ○○＝四九‧九六平方公尺），自標購日六十九年四月二十二日起至九十二年
      六月三十日止，依「七九基府財產字第七六０七九號」函示減半徵收及各樓層
      負擔方式計算，按歷年租金率計算，其計算方式如附件一所示，被告共應給付
      原告二十三萬零七百九十九元及遲延利息。
三、證據：提出原告土地登記謄本一件、被告建物登記謄本二件、基隆市政府六八基
    府財產字第一四五一０號函、七二基府財產字第五五四六八號函、七二基府財產
    字第六一七二九號函、七三基府財產字第０一一七八號函、七四基府財產字第０
    七０八七號函、標售須知、七四基府財產字第三三四０一號函、七九基府財產字
    第七六０七九號函、歷年租金率、申報地價表等影本為證。
乙、被告方面：
一、聲明：求為判決駁回原告之訴及假執行之聲請，如受不利之判決，願供擔保請求
    免為假執行。
二、陳述：
（一）原告稱被告積欠土地使用補償金云云，均未加以說明請求時間及計算依據。
（二）經查本件系爭房屋，係原告在系爭土地所興建出售，如果系爭土地係原告所有
      ，則原告在系爭土地興建房屋出售，則興建房屋使用土地，顯已經原告所同意
      ，依據最高法院四十八年台上字第一四五七號判例要旨「土地與房屋為各別之
      不動產，各得單獨為交易之標的，且房屋性質上不能與土地使用權分離而存在
      ，亦即使用房屋必須使用該房屋之地基，故土地及房屋同屬一人，而將土地及
      房屋分開同時或先後出賣，其間雖無地上權設定，然除有特別情事，可解釋為
      當事人之真意，限於賣屋而無基地之使用外，均應推斷土地承買人默許房屋承
      買人繼續使用土地。」，又以原告主張依據投標須知兩造間有租賃契約合意，
      則被告顯然並非無法律上原因使用系爭土地，因此，原告依據不當得利為請求
      權依據顯有未合。
（二）而原告既依據投標須知之書面主張兩造間存有租賃契約，並據以請求被告給付
      租金，被告自亦得依據民法第一百二十六條規定，主張五年短期時效抗辯，原
      告提出計算表所列自九十二年六月三十日起算，回溯超過五年部分，應計至八
      十七年七月一日之請求權，顯然均已罹於時效而消滅。
    理      由
壹、程序方面：
    按訴狀送達後，原告不得將原訴變更或追加他訴，但擴張或減縮應受判決事項之
    聲明者，不在此限，民事訴訟法第二百五十五條第一項第三款定有明文。本件原
    告支付命令聲明原請求被告應給付二十四萬四千二百零七元及法定遲延利息，嗣
    變更為被告應給付二十三萬零七百九十九元及法定遲延利息，原告請求金額之變
    更係屬減縮應受判決事項之聲明，揆諸前諸說明，應予准許，合先敘明。
貳、實體部分：
一、原告起訴主張：被告係於六十八年間向原告以標售之方式，取得門牌號碼基隆市
    ○○路七九號之二房屋所有權，該建物坐落於原告所有基隆市○○區○○段一小
    段一五四地號土地上，其佔用土地面積為四九‧九六平方公尺（含共同使用面積
    ），此部分為被告所不否認，且有前揭土地及建物謄本在卷可參，堪信為真。
二、經查，原告辦理系爭土地標售時公告之「基隆市政府標售旭川河整建三棟大樓剩
    餘戶投標須知」第十八條規定「承購人應於買賣成立當日起，負擔承購標的物之
    稅捐及分攤本大樓管理費用，並依照規定辦理租用市有基地繳納租金。」，顯然
    已明確於公開標售時提出要約，就標售建物所占用之市有基地，應以市有基地租
    金之規定承租基地，被告既然依照該投標須知參與投標並得標，足信其已就其所
    標售所得之系爭建物占用之市有基地願與原告成立土地租賃契約加以承諾，而已
    成立租賃契約，此有前揭投標須知在卷可徵。此參照最高法院四十八年台上字第
    一四五七號判例要旨、最高法院七十三年第五次民事庭會議決議參照意旨：「土
    地與房屋同屬一人，而將土地及房屋分開同時或先後出賣時，依本院四十八年台
    上字第一四五七號判例，應推斷土地承買人默許房屋承買人繼續使用土地，參照
    該判例之原判決全部裁判意旨，係認為使用土地之房屋所有人對土地所有人應支
    付相當之代價，則其法律關係之性質，當屬租賃。」，亦應同此認定。雖被告並
    未與原告簽訂租賃契約之書面，然依據民法第四百二十二條規定，該租賃契約則
    屬不定期之租賃契約，非得謂此即不成立租賃契約，蓋就租賃契約之標的物及依
    據原告之規定繳納租金等重要之點均已有意思之合致，契約當然成立。是以，兩
    造間確實就系爭房屋占用之原告土地成立租賃契約，要堪認定。是以原告依據租
    賃契約之法律關係請求給付租金顯有理由。且因投標公告已約定係以租用市有基
    地方式之繳納租金，因此歷年租金之計算方式，則應依「七九基府財產字第七六
    ０七九號」函示減半徵收及各樓層負擔方式計算，按市有基地歷年租金率計算，
    其計算方式應如如附件一所示（即以依被告佔用土地面積平方公尺×當期公告地
    價（元／㎡）×年租金率×五○％（河溝地租金打對折）×樓層分攤比率（二、
    三、四樓20％；公共設施一、二、三、四樓各20％之方式計算），亦併足認定
三、然按利息、紅利、租金、贍養費、退職金及其他一年或不及一年之定期給付債權
    ，其各期給付請求權，因五年間不行使而消滅，民法第一百二十六條定有明文。
    又聲請支付命令與起訴有同一效力，民法第一百二十九條第二項第一款定有明文
    ，是原告之請求自其聲請支付命令之日（九十二年八月二十三日）往前回溯超過
    五年即八十七年八月二十三日以前得請求之租金，已因罹於時效而消滅，被告既
    已於答辯狀中為時效之抗辯，是原告對被告請求給付八十七年八月二十三日以前
    得請求之租金，均屬無據，被告此部分抗辯顯有理由。而因兩造對於本件租賃契
    約租金係以每半年為一期給付，且係事後給付一節均不爭執，因此依據該租賃契
    約給付租金之方式，八十七年八月二十三日以前請求之租金係指從六十八年四月
    十六日起至八十七年六月三十日之間所產生之租金債權請求權，此部分租金均已
    罹於時效消滅原告不得再請求被告給付。另八十七年七月一日以後迄至九十二年
    六月三十日之間產生之租金，其得請求被告給付之時間均在八十七年八月二十三
    日以後，因此均未罹於時效，原告請求被告給付此部分租金則有理由。
四、縱上所述，依據原告提出之如附表一方式計算租金，八十七年七月一日起至九十
    二年六月三十日，合計被告應給付六萬二千零七十六元之租金，原告請求被告給
    付之租金六萬二千零七十六元之範圍內有理由，及自支付命令送達翌日即九十二
    年十月十日起至清償日止，按週年利率百分之五計算之利息，洵屬正當，應予准
    許。逾此範圍之請求為無理由，應予駁回。
六、本件係就民事訴訟法第四百二十七條訴訟適用簡易簡易程序所為被告敗訴之判決
    ，依同法第三百八十九條第一項第三款規定，應依職權宣告假執行。並依同法第
    三百九十二條第二項、第三項規定，依被告聲請宣告被告於執行標的物拍定、變
    賣或物之交付前欲供擔保，或將請求標的物提存，得免為假執行。
中　　　華　　　民　　　國　　九十三　　年　　　三　　　月　　　三　　　日
~B臺灣基隆地方法院基隆簡易庭
~B　　　　法　　　官　王翠芬
右正本證明與原本無異。
對於本件判決如有不服，應於收受送達後二十日內向本院提出上訴書狀，上訴於本院
合議庭，並按他造當事人之人數附具繕本。
中　　　華　　　民　　　國　　九十三　　年　　　三　　　月　　　五　　　日
~B　　　　法院書記官　李國豪
